ACORDAO-COMPLETO-2461352

ACÓRDÃO 5933/2021 ATA 11/2021 - SEGUNDA CÂMARA

VISTOS, relatados e discutidos estes autos de Recurso de Reconsideração em Tomada de Contas Especial, interposto por Ernane Soares Borba, ex-prefeito do município de Cortês/PE (gestão 2005-2008) , contra o Acórdão 5430/2020-TCU-Plenário (Rel. Min. André Luís de Carvalho) .
ACORDAM os Ministros do Tribunal de Contas da União, reunidos em Sessão da 2ª Câmara, ante as razões expostas pelo Relator, e com fundamento nos arts. 32, inciso I, e 33 da Lei 8.443/1992, em:
9.1. conhecer do recurso de reconsideração para, no mérito, negarlhe provimento;
9.2. dar ciência ao recorrente e demais interessados a respeito do inteiro teor deste acórdão, informando que esta deliberação, acompanhada do Relatório e do Voto que a fundamentam, está disponível para consulta no endereço www.tcu.gov.br/acordaos, além de esclarecer que, caso requerido, este Tribunal poderá fornecer sem custos as correspondentes cópias impressas.

Recurso de reconsideração interposto por Ernane Soares Borba

Segunda Câmara

Prefeitura Municipal de Cortês - PE.

3. Recorrente: Ernane Soares Borba (XXX.556.364-XX).

13.1. Ministros presentes: Bruno Dantas (Presidente), Augusto Nardes, Aroldo Cedraz e Raimundo Carreiro (Relator).
13.2. Ministros-Substitutos presentes: Marcos Bemquerer Costa e André Luís de Carvalho.

ERNANE SOARES BORBA

RAIMUNDO CARREIRO

Ministro-Substituto André Luís de Carvalho.

Trata-se de Recurso de Reconsideração interposto por Ernane Soares Borba, ex-prefeito do município de Cortês/PE (gestão 2005-2008) , contra o Acórdão 5430/2020-TCU-Segunda Câmara (Rel. Min. André Luís de Carvalho) , proferido em apreciação de tomada de contas especial instaurada pelo Fundo Nacional de Desenvolvimento da Educação (FNDE) em razão da não comprovação da boa e regular aplicação dos recursos federais transferidos à municipalidade no âmbito do Programa Brasil Alfabetizado (BRALF) , exercício 2007, e em razão da omissão no dever de prestar contas dos recursos federais transferidos no âmbito do Programa Nacional de Apoio ao Transporte Escolar (PNATE) , exercício 2008. 
2.	Por meio do Acórdão 5430/2020-TCU-Segunda Câmara, mantido, em sede de apreciação de embargos de declaração, pelo Acórdão 7154/2020-TCU-Segunda Câmara, ambos de relatoria do Ministro André Luís de Carvalho, o Tribunal decidiu, entre outros, julgar irregulares as contas do recorrente, com condenação em débito e aplicação de multa prevista no art. 57 da Lei 8.443/1992.
3.	Transcrevo, a seguir, a instrução levada a efeito no âmbito da Secretaria de Recursos - Serur (peça 74) , com a anuência do Diretor da unidade técnica (peça 71) , verbis:
INTRODUÇÃO
1.	Trata-se de recurso de reconsideração interposto por Ernesto [Ernane] Soares Borba (peça 52) contra o Acórdão 5430/2020-TCU-Segunda Câmara (peça 32) , da relatoria do Ministro André Luís de Carvalho.
1.1.	A deliberação recorrida, mantida pelo Acórdão 7154/2020-TCU-Segunda Câmara, da relatoria do Ministro André Luís de Carvalho (peça 49) , proferido por força de embargos de declaração (peça 46) , apresenta o seguinte teor:
VISTOS, relatados e discutidos estes autos de tomada de contas especial instaurada pelo Fundo Nacional de Desenvolvimento da Educação (FNDE) em desfavor de Ernane Soares Borba, como então prefeito de Cortês - PE (gestão: 2005-2008) , diante da não comprovação da boa e regular aplicação dos recursos federais transferidos sob o valor de R$ 13.170,00 no âmbito do Programa Brasil Alfabetizado (BRALF) durante o exercício de 2007, além da omissão no dever de prestar contas dos recursos federais transferidos sob o valor de R$ 87.795,79 no âmbito do Programa Nacional de Apoio ao Transporte Escolar - PNATE durante o exercício de 2008;
ACORDAM os Ministros do Tribunal de Contas da União, reunidos em Sessão da 2ª Câmara, ante as razões expostas pelo Relator, em:
9.1. rejeitar as alegações de defesa oferecidas por Ernane Soares Borba;
9.2. julgar irregulares as contas de Ernane Soares Borba, nos termos dos arts. 1º, I, 16, III, alíneas "b" e "c", e 19, caput, da Lei nº 8.443, de 1992, para condenálo ao pagamento do correspondente débito, com a atualização monetária e os juros de mora calculados desde as datas informadas até o efetivo recolhimento, fixando-lhe o prazo de 15 (quinze) dias, contados da notificação, para que comprove perante o Tribunal (art. 214, III, "a", do Regimento Interno do TCU - RITCU) , o recolhimento da referida dívida em favor do Fundo Nacional de Desenvolvimento da Educação, na forma da legislação em vigor, sob as seguintes condições:
	Valor (em R$) 
	Data da Ocorrência:

	6.189,90
	7/12/2007

	6.980,10
	28/12/2007

9.3. aplicar em desfavor de Ernane Soares Barbosa a multa prevista no art. 57 da Lei nº  8.443, de 1992, sob o valor de R$ 10.000,00 (dez mil reais) , fixando-lhe o prazo de 15 (quinze) dias, contados da notificação, para que comprove, perante o Tribunal (art. 214, III, "b", do RITCU) , o recolhimento da referida dívida em favor do Tesouro Nacional, atualizada monetariamente na forma da legislação em vigor;
9.4. autorizar, caso requerido, nos termos do art. 26 da Lei nº 8.443, de 1992, e do art. 217 do RITCU, o parcelamento das dívidas fixadas por este Acórdão em até 36 (trinta e seis) parcelas mensais e sucessivas, com a devida atualização monetária e os correspondentes acréscimos legais, esclarecendo ao responsável que a falta de pagamento de qualquer parcela importará no vencimento antecipado do saldo devedor, sem prejuízo das demais medidas legais;
9.5. autorizar, desde logo, a cobrança judicial das dívidas fixadas por este Acórdão, nos termos do art. 28, inciso II, da Lei nº 8.443, de 1992, diante do não atendimento à notificação; e
9.6. determinar que a unidade técnica envie a cópia deste Acórdão, com o Relatório e a Proposta de Deliberação, à Procuradoria da República no Estado de Pernambuco, nos termos do art. 16, § 3º, da Lei nº 8.443, de 1992, para o ajuizamento das ações civis e penais cabíveis, além do envio ao Fundo Nacional do Desenvolvimento da Educação, para ciência.
HISTÓRICO
2.	Trata-se de tomada de contas especial instaurada pelo Fundo Nacional de Desenvolvimento da Educação (FNDE) em desfavor de Ernane Soares Borba, como então prefeito de Cortês/PE (gestão: 2005-2008) , no que importa ao deslinde da questão posta no recurso de reconsideração, em razão da não comprovação da boa e regular aplicação dos recursos federais transferidos no valor de R$ 13.170,00 por força do Programa Brasil Alfabetizado (BRALF) durante o exercício de 2007, ocasionada pela omissão no dever de prestar contas (peça 1, p. 5, 43, 123 e 145-148) .
2.1.	Ante a não regularização da pendência na fase interna da presente tomada de contas especial, o responsável foi citado por esta Corte em razão da omissão no dever de prestar contas dos recursos recebidos à conta do Programa Brasil Alfabetizado, referente ao exercício de 2007 (peça 21) e apresentou alegações de defesa (peça 22) .
2.2.	A Unidade Técnica, da análise dos elementos constantes dos autos e da defesa apresentada pelo responsável, desacompanhada de quaisquer documentos, no que diz respeito aos recursos transferidos por força do Programa Brasil Alfabetizado, objeto do recurso que ora se instrui, propôs rejeitar as alegações de defesa, julgar as contas como irregulares, imputar débito referente à totalidade dos valores transferidos e aplicar multa ao ora recorrente (peças 27-29) , tendo o Ministério Público/TCU se manifestado de acordo (peça 30) e esta Corte, acompanhando os pareceres uniformes constantes dos autos, proferindo o acórdão vergastado.
EXAME DE ADMISSIBILIDADE
3.	Reitera-se o exame preliminar de admissibilidade (peça 53) , ratificados à peça 55 pelo relator, Exmo. Ministro Raimundo Carreiro, que concluiu pelo conhecimento dos recursos, eis que preenchidos os requisitos processuais aplicáveis à espécie, suspendendo-se os efeitos dos itens 9.2, 9.3 e 9.5 do Acórdão 5430/2020-TCU-Segunda Câmara.
EXAME TÉCNICO
4.	Delimitação do recurso
4.1.	Constitui objeto do recurso examinar as seguintes questões:
a) se há prescrição a ser declarada;
b) se as contas devem ser consideradas iliquidáveis; e
c) se há nos autos comprovação da existência de lesão ao erário.
5. A prescrição da pretensão de ressarcimento ao erário. 
5.1.	Alega o recorrente que ocorreu a prescrição das pretensões punitiva e de ressarcimento desta Corte ante o transcurso de mais de nove anos entre o prazo final para prestação de contas do convênio (2008) e a data em que foi realizada a citação (2017) .
5.2.	Nesse sentido, afirma o recorrente que deve ser aplicado o prazo prescricional de cinco anos nos termos da Lei 9.873/1999, trazendo julgado do Supremo Tribunal Federal que ampara sua pretensão.
Análise
5.3.	A questão da prescrição da pretensão de ressarcimento ao erário foi considerada no acórdão recorrido e rejeitada, posto que este Tribunal possui entendimento firmado acerca da imprescritibilidade das ações de ressarcimento em favor do erário, com base no art. 37, § 5º, da Constituição Federal, tratado no Acórdão 1441/2016-TCU-Plenário e que se encontra inscrito, inclusive, em sua Súmula 282.
5.4.	Todavia, recentemente, o Supremo Tribunal Federal, no julgamento do RE 636886, fixou enunciado para o Tema 899 da repercussão geral que lançou nova perspectiva sobre essa questão, deixando assente que é prescritível a pretensão de ressarcimento ao erário fundada em decisão de tribunal de contas.
5.5.	Assim, e verificando o transcurso do tempo nos presentes autos constata-se que, seja pelo regime do Código Civil, seja sob a ótica da Lei 9.873/1999, não se operou a prescrição nos presentes autos, ainda que se trate da prescrição intercorrente prevista neste último normativo.
5.6.	Nesse sentido, observa-se que o prazo final para prestação de contas ocorreu em 31/3/2008 (peça 1, p. 129) . Assim, e tendo em vista que o ato que ordenou a citação é datado de 24/5/2017 (peça 19) , não há que se falar no transcurso do decênio previsto no art. 205 do Código Civil.
5.7.	Também não ocorreu prescrição nos termos da Lei 9.873/1999, pois entre o prazo final para prestação de contas e a data do Acórdão condenatório, proferido na sessão de 19/5/2020 (peça 32) , apesar de terem transcorridos mais de cinco anos, vários atos praticados pela Administração Pública interromperam a prescrição, conforme abaixo relacionado:
a) Notificação n. 60011/FNDE solicitando ao recorrente o envio da prestação de contas em 25/9/2008 (peça 1, p. 43) ;
b) Informação n. 106/2010/FNDE, de 24/5/2010, recomendando a instauração de processo de tomada de contas especial (peça 1, p. 47) ;
c) Despacho de 3/2/2014 encaminhando o processo ao setor responsável pela tomada de contas especial (peça 1, p. 49) ;
d) Relatório de TCE n. 353/2014, de 23/12/2014, concluindo pela ocorrência de dano ao erário (peça 1, p. 123-133) ;
e) Instrução de unidade técnica deste Tribunal propondo a realização de diligência no intuito de quantificar o dano ao erário, de 24/6/2016 (peça 3) ;
f) Instrução de unidade técnica desta Corte propondo a citação do responsável, de 25/5/2017 (peça 18) ;
g) Instrução de unidade técnica desta Corte propondo a imputação de débito, de 12/8/2019 (peça 27) .
6.	Contas iliquidáveis.
6.1.	Alega o recorrente que os presentes autos devem ser arquivados em razão da serem as presentes contas iliquidáveis por fatos alheios à sua vontade. Nesse sentido, afirma que o município foi assolado por enchente devastadora no ano de 2010, trazendo diversas matérias jornalísticas para comprovar a ocorrência dos fatos.
6.2.	Dessa forma, entende o recorrente ser totalmente impossível a apresentação da prestação de contas, dada a ocorrência do fato de força maior, não podendo ser responsabilizado, até porque alega terem os recursos sido corretamente empregados no Programa Brasil Alfabetizado e que não há nos autos qualquer comprovação de malversação dos recursos ou de locupletamento indevido.
6.3.	Requer, ao final, a aplicação dos arts. 20 e 21 da Lei Orgânica desta Corte e de precedente jurisprudencial deste Tribunal, citando o Acórdão 6179/2020-TCU-Segunda Câmara, da relatoria do Ministro Raimundo Carreiro, o qual se amolda perfeitamente ao presente caso concreto.
Análise
6.4.	Não assiste razão ao recorrente. No voto que fundamenta o Acórdão 7154/2020-TCU-Segunda Câmara, proferido por força dos embargos de declaração opostos pelo recorrente (peça 50) , o relator a quo assim se manifestou:
8. Na mesma esteira, não seria sequer procedente a mera alegação do ora embargante no sentido de ter ficado impossibilitado de apresentar a prestação de contas do programa diante da aludida enchente na municipalidade, até porque essa enchente teria supostamente ocorrido em 2010, ao passo que a prestação de contas final do aludido programa deveria ter sido promovida em 31/3/2008, devendo nesse ponto, em sintonia, por exemplo, com os Acórdãos 3.681/2016 e 8.783/2017, da 1ª Câmara, ser destacada a jurisprudência do TCU no seguinte sentido:
" (...) A ocorrência de enchente grave no município, desprovida de prova específica acerca da destruição ou invalidação da documentação arquivada na prefeitura, não comprova, de forma isolada, a impossibilidade ou a dificuldade na prestação de contas dos recursos do convênio, e, portanto, a existência de prejuízo à ampla defesa, fato por si só insuficiente para que as contas sejam consideradas iliquidáveis."
6.5.	Ocorre que na presente fase processual o recorrente somente afirma haver impossibilidade de realizar a prestação de contas, mas não traz qualquer elemento, nem mesmo as matérias jornalísticas, indicando a destruição de documentos da Prefeitura Municipal.
6.6.	Ademais, nos termos já destacados no referido voto, o recorrente, quando da ocorrência das enchentes, já era omisso na prestação de contas, eis que o prazo final para comprovar a boa e regular aplicação dos recursos findou-se em 31/3/2008 e as enchentes ocorreram em 2010.
6.7.	Nesse sentido, há norma principiológica no direito pátrio que, mesmo que restasse comprovada a destruição dos documentos relativos ao Programa Brasil Alfabetizado do exercício de 2007, não poderia este Tribunal acatar as alegações recursais, pois "ninguém pode se beneficiar da própria torpeza". Dessa forma, tendo havido o descumprimento do prazo para a prestação de contas, a eventual destruição futura dos documentos não teria o condão de beneficiar o recorrente.
6.8.	Esclareça-se, ainda, que não é necessário que haja nos autos qualquer comprovação de desvio, locupletamento ou malversação dos recursos para que o débito imputado ao recorrente seja mantido, pois violado o dever legal e constitucional de prestar contas dos recursos públicos geridos o prejuízo ao erário é presumido (Acórdão 3135/2019-TCU-Plenário, relator Ministro Vital do Rêgo; Acórdão 4329/2018-TCU-Segunda Câmara, relator Ministro Augusto Nardes) .
7.	Comprovação de lesão ao erário.
7.1.	Alega o recorrente que não restou demonstrado nos presentes autos a efetiva lesão aos cofres públicos e que a comprovação desse fato seria necessária para surgir o dever de ressarcir erário, afirmando que não restou comprovado, ainda, qualquer prática de ato doloso ou eivado de culpa grave, assim como não se demonstrou o propósito de recorrente em se locupletar.
7.2.	Esclarece que, "em que pese a clara omissão no dever de prestação de contas, não se admite a presunção de dano", informando que a imputação de débito por esta Corte viola o ordenamento jurídico vigente e causa o enriquecimento sem causa da Administração Pública Federal.
Análise
7.3.	Não assiste razão ao recorrente. Ocorre que, ao contrário do que ocorre no âmbito do direito civil, no qual a obrigação de ressarcir pressupõe a comprovação do dano, no processo de competência deste Tribunal a responsabilização do gestor que não prestou contas dos recursos a ele confiados por meio de convênio ou repasses de verbas federais decorre de culpa presumida, na medida em que compete a ele demonstrar a correta utilização desses recursos públicos.
7.4.	Assim, e embora a responsabilidade administrativa apurada no âmbito do Controle Externo seja de caráter subjetivo, na medida em que necessário se faz demonstrar, ao menos, culpa do responsável na utilização indevida dos recursos a ele confiados, restam configurados os elementos necessários para a imputação de débito no presente caso, eis que, omisso no dever de prestar contas, tem-se presentes a culpa e o dano, conforme se colhe do repertório de jurisprudência selecionada deste Tribunal (Acórdão 5787/2017-TCU-Segunda Câmara, da relatoria do Ministro Vital do Rêgo) .
CONCLUSÃO
8.	Da análise anterior conclui-se que:
a) não há prescrição a ser declarada;
b) as contas não devem ser consideradas iliquidáveis, pois não comprovado que os alagamentos citados causaram qualquer prejuízo à defesa e, também, pelo fato de estar o recorrente omisso no dever de prestar conta à época das enchentes;
c) a lesão ao erário, no caso de omissão no dever de prestar contas, é presumida.
8.1.	Dessa forma, deve ser negado provimento ao recurso interposto.
PROPOSTA DE ENCAMINHAMENTO
9.	Ante o exposto, submete-se à consideração superior a presente análise do recurso de reconsideração interposto por Ernesto [Ernane] Soares Borba contra o Acórdão 5430/2020-TCU-Segunda Câmara, propondo-se, com fundamento nos arts. 32, inciso I, e 33, da Lei 8.443/1992:
a) conhecer do recurso de reconsideração e, no mérito, negar-lhe provimento;
b) comunicar o teor da decisão que vier a ser proferida ao recorrente e aos demais interessados.
4.	O Ministério Público junto ao TCU, em Parecer da lavra do Procurador Rodrigo Medeiros de Lima (peça 72) , anuindo à proposta da Serur, assim se manifestou:
4. Considerando que, dentre os argumentos recursais apresentados, foi suscitada a ocorrência da prescrição, faz-se necessário promover o exame de sua eventual incidência.
5. Ao julgar o mérito do Tema 899 de repercussão geral, tendo como leading case o RE 636.886, no qual se discutia o alcance da regra estabelecida no art. 37, § 5º, da Constituição Federal, relativamente a pretensões executórias fundadas em decisões condenatórias de Tribunal de Contas, foi fixada a seguinte tese, nos termos do voto do Ministro Alexandre de Moraes: "É prescritível a pretensão de ressarcimento ao erário fundada em decisão de Tribunal de Contas".
6. A partir da leitura do voto proferido pelo Ministro Alexandre de Moraes, este membro do Ministério Público compreende que a decisão do STF não trata diretamente do andamento de TCEs no âmbito da Corte de Contas. Há que se diferenciar o âmbito de atuação do TCU dos demais órgãos estatais que, após a formação do título executivo extrajudicial, exercerão a pretensão executória em juízo, como a Advocacia-Geral da União (AGU) (responsável pela cobrança de multas e débitos a serem recolhidos aos cofres da União, bem como de autarquias e fundações públicas federais) e os órgãos jurídicos próprios de entidades da Administração indireta que deles dispõem (a exemplo das sociedades de economia mista, empresas públicas e conselhos de classe) .
7. De todo modo, é possível constatar, à vista dos votos consignados no referido julgamento, que a interpretação conferida pela Corte Suprema à matéria constitucional, quanto à inteligência do art. 37, § 5º, da Constituição Federal[footnoteRef:2], é a da prescritibilidade, como regra, da pretensão de ressarcimento ao erário. Segundo constou do item 2 da ementa do acórdão, somente seriam imprescritíveis "as ações de ressarcimento ao erário fundadas na prática de ato de improbidade administrativa doloso tipificado na Lei de Improbidade Administrativa - Lei 8.429/1992" (grifo nosso) , conforme tese anteriormente definida na apreciação do Tema 897[footnoteRef:3]. [2:  Constituição Federal:"Art. 37 omissis (...) § 5º A lei estabelecerá os prazos de prescrição para ilícitos praticados por qualquer agente, servidor ou não, que causem prejuízos ao erário, ressalvadas as respectivas ações de ressarcimento." (grifo nosso) ]  [3:  " São imprescritíveis as ações de ressarcimento ao erário fundadas na prática de ato doloso tipificado na Lei de Improbidade Administrativa."] 
8. O prazo prescricional quinquenal adotado pelo Ministro Alexandre de Moraes, no julgamento do RE 636.886, por sua vez, guarda relação mais específica com a execução judicial de dívida ativa e decorre da aplicação da legislação federal infraconstitucional ao caso concreto sob análise pelo STF, extrapolando, assim, a matéria constitucional ali apreciada sob a sistemática da repercussão geral, não se revestindo do mesmo alcance ultra partes. Ademais, à vista dos demais votos lançados, observa-se que não há sequer uma opinião jurídica uníssona entre os ministros daquela Corte a respeito do cômputo do prazo de prescrição no âmbito do controle externo.
9. O processo de contas, de caráter não judicial, não se confunde com a execução judicial que pode ser deflagrada a partir do título executivo extrajudicial caracterizado pela decisão proferida pelo Tribunal de Contas, não podendo lhe ser transpostas, sem qualquer ponderação, as regras de prescrição que se aplicam à segunda.
10. Nesse sentido, ainda que nos pareça necessária a adequação da jurisprudência do TCU à tese fixada pelo STF no Tema 899, no sentido de incorporar o entendimento da prescritibilidade da pretensão ressarcitória, em revisão do entendimento consagrado na Súmula TCU 282[footnoteRef:4], não se mostra adequada a pronta transposição do prazo prescricional aplicado pelo Ministro Alexandre de Morais à execução judicial para a pretensão condenatória exercida por meio do processo de contas. [4:  "As ações de ressarcimento movidas pelo Estado contra os agentes causadores de danos ao era¿rio sa¿o [em quaisquer casos] imprescritíveis."] 
11. Assim, em coerência com o entendimento consolidado da Corte de Contas quanto à incidência do prazo geral de prescrição do art. 205 do Código Civil[footnoteRef:5], de dez anos, à falta de norma específica, às sanções de sua competência, entendemos que o mesmo pode ser estendido, por iguais razões, para a pretensão condenatória de fins ressarcitórios exercida no âmbito do processo de contas. [5:  Acórdão 1441/2016-TCU-Plenário.] 
12. No caso em exame, considerando que a data da ocorrência irregular é o dia 31/3/2008 (peça 1, p. 121) , quando venceu o prazo para a apresentação da prestação de contas, e que o ato que ordenou a citação do responsável foi emitido em 24/5/2017 (peça 19) , verifica-se que não decorreram dez anos entre as datas mencionadas. Portanto, com a interrupção do curso do prazo prescricional, conclui-se pela não ocorrência da prescrição.
13. Desse modo, este representante do Ministério Público de Contas da União manifesta-se de acordo com a proposta formulada pela Serur (peças 70-71) .
	É o Relatório.

Luís Alberto Gallindo Martins (20.189/OAB-PE) e outros, representando Ernane Soares Borba.

Procurador Rodrigo Medeiros de Lima.

TOMADA DE CONTAS ESPECIAL. FNDE. PROGRAMA BRASIL ALFABETIZADO. NÃO COMPROVAÇÃO DA BOA E REGULAR APLICAÇÃO DOS RECURSOS PÚBLICOS FEDERAIS. CONTAS IRREGULARES, DÉBITO E MULTA. RECURSO DE RECONSIDERAÇÃO. ARGUMENTOS INSUFICIENTES PARA INFIRMAR A DECISÃO RECORRIDA. CONHECIMENTO. NÃO PROVIMENTO.

TOMADA DE CONTAS ESPECIAL (TCE)

Secretaria de Recursos (Serur).

Registro, inicialmente, que atuo nos presentes autos por força de sorteio, conforme termo juntado à peça 54.
2.	Em exame Recurso de Reconsideração interposto por Ernane Soares Borba, ex-prefeito do município de Cortês/PE (gestão 2005-2008) , contra o Acórdão 5430/2020-TCU-Segunda Câmara (Rel. Min. André Luís de Carvalho) , proferido em apreciação de tomada de contas especial instaurada pelo Fundo Nacional de Desenvolvimento da Educação (FNDE) em razão da não comprovação da boa e regular aplicação dos recursos federais transferidos à municipalidade no âmbito do Programa Brasil Alfabetizado (BRALF) , exercício 2007, e em razão da omissão no dever de prestar contas dos recursos federais transferidos no âmbito do Programa Nacional de Apoio ao Transporte Escolar (PNATE) , exercício 2008.
3.	Em análise das alegações de defesa apresentadas pelo responsável, restou afastada a responsabilização relacionada à execução do PNATE 2008, ante a comprovação do nexo de causalidade, remanescendo a responsabilidade pela irregularidade associada ao BRALF 2007.
4.	Por meio do Acórdão 5430/2020-TCU-Segunda Câmara, mantido, em sede de apreciação de embargos de declaração, pelo Acórdão 7154/2020-TCU-Segunda Câmara, ambos de relatoria do Ministro André Luís de Carvalho, o Tribunal decidiu, entre outros: 
9.2. julgar irregulares as contas de Ernane Soares Borba, nos termos dos arts. 1º, I, 16, III, alíneas "b" e "c", e 19, caput, da Lei nº 8.443, de 1992, para condenálo ao pagamento do correspondente débito, com a atualização monetária e os juros de mora calculados desde as datas informadas até o efetivo recolhimento, fixando-lhe o prazo de 15 (quinze) dias, contados da notificação, para que comprove perante o Tribunal (art. 214, III, "a", do Regimento Interno do TCU - RITCU) , o recolhimento da referida dívida em favor do Fundo Nacional de Desenvolvimento da Educação, na forma da legislação em vigor, sob as seguintes condições:
	Valor (em R$) 
	Data da Ocorrência:

	6.189,90
	7/12/2007

	6.980,10
	28/12/2007

9.3. aplicar em desfavor de Ernane Soares Barbosa a multa prevista no art. 57 da Lei nº  8.443, de 1992, sob o valor de R$ 10.000,00 (dez mil reais) , fixando-lhe o prazo de 15 (quinze) dias, contados da notificação, para que comprove, perante o Tribunal (art. 214, III, "b", do RITCU) , o recolhimento da referida dívida em favor do Tesouro Nacional, atualizada monetariamente na forma da legislação em vigor;
5.	Irresignado, o Sr. Ernane Soares Borba interpôs recurso de reconsideração contra o acórdão condenatório, tendo alegado, em síntese: i) a ocorrência da prescrição das pretensões punitiva e de ressarcimento; ii) a impossibilidade de apresentação da prestação de contas dos recursos impugnados, dada a ocorrência de fato de força maior ("enchente devastadora" ocorrida no município no ano de 2010) , devendo as contas ser consideradas iliquidáveis; e iii) a ausência de demonstração nos autos de efetiva lesão aos cofres públicos. 
6.	Em exame dos argumentos recursais, a Secretaria de Recursos (peça 70) se manifestou pela negativa de provimento ao recurso de reconsideração interposto, a partir das seguintes conclusões: 
8.	Da análise anterior conclui-se que:
a) não há prescrição a ser declarada;
b) as contas não devem ser consideradas iliquidáveis, pois não comprovado que os alagamentos citados causaram qualquer prejuízo à defesa e, também, pelo fato de estar o recorrente omisso no dever de prestar conta à época das enchentes;
c) a lesão ao erário, no caso de omissão no dever de prestar contas, é presumida.
8.1.	Dessa forma, deve ser negado provimento ao recurso interposto.
7.	O Ministério Público junto ao TCU, em Parecer da lavra do Procurador Rodrigo Medeiros de Lima (peça 72) , agregando análise específica que concluiu igualmente pela não ocorrência da prescrição, anuiu à proposta formulada pela Serur.
8.	Manifesto minha concordância com o encaminhamento proposto pela Serur (peça 70) , o qual contou com a anuência do MPTCU (peça 72) . Adoto os fundamentos dos referidos pareceres como razões de decidir, sem prejuízo de breves comentários adicionais.
9.	Preliminarmente, ratifico o teor do despacho que proferi nos autos (peça 55) , no sentido de que o presente recurso preenche os requisitos de admissibilidade estabelecidos no art. 33 da Lei 8.443/1992, razão pela qual pode ser conhecido.
10.	Conforme bem demonstrado pela Serur, seja pelo regime do Código Civil, seja sob a ótica da Lei 9.873/1999, principais vertentes sobre o tema, não se operou a prescrição nos presentes autos.  O prazo final para prestação de contas ocorreu em 31/3/2008 (peça 1, p. 129) e o ato que ordenou a citação é datado de 24/5/2017 (peça 19) , não tendo transcorrido o prazo decenal estabelecido no art. 205 do Código Civil. Sob a perspectiva da Lei 9.873/1999 (prazo quinquenal) , a unidade técnica elencou vários atos praticados pela Administração Pública que interromperam a prescrição, afastando a caracterização da prescrição:
a) Notificação n. 60011/FNDE solicitando ao recorrente o envio da prestação de contas em 25/9/2008 (peça 1, p. 43) ;
b) Informação n. 106/2010/FNDE, de 24/5/2010, recomendando a instauração de processo de tomada de contas especial (peça 1, p. 47) ;
c) Despacho de 3/2/2014 encaminhando o processo ao setor responsável pela tomada de contas especial (peça 1, p. 49) ;
d) Relatório de TCE n. 353/2014, de 23/12/2014, concluindo pela ocorrência de dano ao erário (peça 1, p. 123-133) ;
e) Instrução de unidade técnica deste Tribunal propondo a realização de diligência no intuito de quantificar o dano ao erário, de 24/6/2016 (peça 3) ;
f) Instrução de unidade técnica desta Corte propondo a citação do responsável, de 25/5/2017 (peça 18) ;
g) Instrução de unidade técnica desta Corte propondo a imputação de débito, de 12/8/2019 (peça 27) 
11.	Não merece prosperar, também, a alegação de impossibilidade de realizar a prestação de contas, face à ocorrência de enchente na municipalidade. Verifico que não foi trazido aos autos, nesta etapa recursal, qualquer elemento ou documento adicional que sinalizasse a destruição da documentação relacionada aos fatos tratados nestes autos, arquivada na prefeitura. O argumento já havia sido devidamente afastado no Voto condutor do Ministro André Luís de Carvalho no Acórdão 5430/2020-TCU-Segunda Câmara, ora recorrido, nos seguintes termos (destaques inseridos) :
8. Na mesma esteira, não seria sequer procedente a mera alegação do ora embargante no sentido de ter ficado impossibilitado de apresentar a prestação de contas do programa diante da aludida enchente na municipalidade, até porque essa enchente teria supostamente ocorrido em 2010, ao passo que a prestação de contas final do aludido programa deveria ter sido promovida em 31/3/2008, devendo nesse ponto, em sintonia, por exemplo, com os Acórdãos 3.681/2016 e 8.783/2017, da 1ª Câmara, ser destacada a jurisprudência do TCU no seguinte sentido:
" (...) A ocorrência de enchente grave no município, desprovida de prova específica acerca da destruição ou invalidação da documentação arquivada na prefeitura, não comprova, de forma isolada, a impossibilidade ou a dificuldade na prestação de contas dos recursos do convênio, e, portanto, a existência de prejuízo à ampla defesa, fato por si só insuficiente para que as contas sejam consideradas iliquidáveis."
12.	Não procede, igualmente, o argumento associado à ausência de demonstração nos autos de efetiva lesão aos cofres públicos. Conforme bem registrado pela Serur, no processo de competência do TCU a responsabilização do gestor que não prestou contas dos recursos a ele confiados por meio de convênio ou repasses de verbas federais decorre de culpa presumida, na medida em que compete a ele demonstrar a correta utilização desses recursos públicos. No caso concreto, o responsável não logrou demonstrar a boa e regular aplicação dos recursos federais transferidos, resultando na presunção legal do dano ao erário que culminou em sua condenação.
13.	Ante o exposto, VOTO por que este Colegiado adote a proposta de Acórdão que ora submeto à deliberação.
TCU, Sala das Sessões Ministro Luciano Brandão Alves de Souza, em 13 de abril de 2021.
RAIMUNDO CARREIRO 
Relator